臺灣高等法院臺中分院刑事判決　　　　　民國九十二年度上更(一)字第二五五號
　　上　訴　人
　　即　被　告　丁○○
　　選任辯護人　朱元宏
　　　　　　　　盧永和
右上訴人因被告貪污治罪條例案件，不服臺灣臺中地方法院中華民國九十年六月十五
日第一審判決（民國八十九年度訴字第三一一四號，起訴案號：臺灣臺中地方法院檢
察署民國八十九年度偵字第一七三三二號、第二○五二一號），提起上訴，判決後，
經最高法院發回更審，本院判決如左：
      主  文
原判決關於丁○○收受賄賂部分撤銷。
丁○○連續依據法令從事公務之人員，對於監督之事務，明知違背法令，直接圖自己
不法利益，因而獲得利益，處有期徒刑捌年，褫奪公權肆年。犯罪所得財物新台幣參
拾陸萬元，應予追繳沒收，如全部或一部無法追繳時，應以其財產抵償之。
      事  實
一、丁○○係台中縣太平市第一公有零售市場之管理員，負責該市場內外環境交通之
    管理維護、市場行政管理及辦理法定攤位招、出租等業務，為依據法令從事公務
    之人員。該市場於民國八十七年二月二十五日開始營運，同年七、八月間並由攤
    販組成自治委員會，丙○○擔任會長，己○○擔任總務，自治會則受丁○○之監
    督。因該市場內之法定攤位營運不佳，丁○○、丙○○、己○○等人明知市○○○○道路之一部分，不應擺設攤位，竟仍決定在該市場之騎樓處違規設攤，將騎
    樓劃分為六個攤位，於汽機車出入口處設置四個攤位，由自治會出面租予流動攤
    販組頭乙○○（與甲○○合夥），再由組頭乙○○轉租其他攤販或自行經營，自
    治會所收租金則充為該市場之開支。丁○○見違規攤販生意不惡，組頭乙○○有
    利可獲，竟利用其對該違規攤販有管理監督及更換組頭之機會，基於概括之犯意
    ，直接向攤販組頭乙○○索賄，先於八十七年十二月間某日，在太平夜市不詳店
    名之小餐店，向乙○○收取新台幣 (下同）十二萬元之賄款 (八十八年一月四日
    至八十八年七月三日租期，每月二萬元），又於八十八年六月份間某日，在太平
    市「大市」日本料理店，向乙○○收取十二萬元之賄款 (八十八年七月四日至八
    十九年一月三日租期，每月二萬元），再於八十八年十月間某日，向乙○○索取
    下期之賄款 (八十九年一月四日至同年七月三日租期），乙○○乃於同月間某日
    晚上，在乙○○之合夥人甲○○位於台中縣太平市○○路二二二號住處交付現金
    五萬元，其餘七萬元則由乙○○簽發台中市第十一信用合作社為付款人，發票日
    均為八十八年十一月二日，金額分別為二萬元、二萬五千元、二萬五千元，票號
    分別為0000000號、0000000號、0000000號之支票三張交
    付，丁○○取得上開支票後將其中第0000000號支票存入其本人於泛亞商
    業銀行太平分行薪資轉帳活儲帳號２９０４號之帳戶內，第0000000號支
    票交由其母親羅景妹存入台中縣大里市農會十九分部第１１９１７０號之帳戶內
    ，第0000000號支票則輾轉轉讓交付於不相識之高士信，由高士信存入台
    中郵局第十八支局第0000000號帳戶內。
二、案經法務部調查局中部地區工作組及台中縣調查站查獲，移送台灣台中地方法院
    檢察署檢察官偵查起訴。
      理  由
一、被告丁○○否認有向攤販組頭乙○○索款收賄之犯行，辯稱：被告因為缺錢，去
    找甲○○借錢，他說他手頭也不方便，他拿客票給被告，事後到警察局調查時，
    被告才知道客票是乙○○的，乙○○因為沒有繼續擔任組頭遷怒於被告，才說是
    賄款，攤位出租係自治會會長負責管理及操作，何須向被告行賄，如果真有索賄
    其事，那麼組頭則會由乙○○繼續擔任，而不會改由付同一數額租金之賴志明擔
    任，而且乙○○一開始說是開四張票，後來因為調查站查到三張票他才改稱說是
    三張票，且其所說與甲○○所言前後予盾，如果票非借款，被告豈有將未指定受
    款人之其中二張支票存入自己及母親羅景妹帳戶之中，徒留把柄陷己於罪，甲○○亦自承與乙○○間資金往來頻繁，時常為付租金向乙○○調借支票乙情，可見
    支票是由甲○○向乙○○借用後再借給被告。又被告係負責市場法定攤位出租訂
    約之擬辦，而臨時攤位由自治會出租及收取租金，乙○○不可能向被告行賄云云
    。
二、惟查右開犯罪事實迭據證人甲○○、乙○○於調查站訊問及偵查、原審中證述綦
    詳，證人乙○○於本院前審調查時證述：「丁○○於八十八年十月間向我索賄，
    拿了現金五萬元，開了三張票，一張二萬元，二張二萬五千元的支票，他總共向
    我拿了三十六萬元，以前都是拿現金沒有憑據，只有這次因為我手頭較緊才讓我
    開票，．．．．．，甲○○和我合夥經營攤位的，出租的租金我負責處理，攤位
    是甲○○在調度，所以我開票時他也有在場，我之前交給丁○○二十四萬元，甲○○也知道」、「．．．丁○○指示交每月二萬給他，一次付半年十二萬元，八
    十八年十月這次是提早拿，所以我開七萬元之票給他，另外現金五萬元，在調查
    站時我沒有說拿四張票，調查站查到時，我開出去的票都有票頭，確實是三張」
    、「丁○○前二次的賄款，第一次是在太平夜市的小餐店，第二次是在太平市『
    大市』日本料理店交付，時間都是在租之前就給他了」等語，證人甲○○於本院
    前審調查時證述：「丁○○因攤位出租到我家那次是拿十二萬元，是因為市場的
    攤位要給乙○○處理，就跟乙○○拿了十二萬元，乙○○之前也有說丁○○有跟
    他拿錢」、「丁○○是公有市場的長官，我們是和他接洽的，他說什麼我們就照
    著指示做，交給丁○○的錢是由乙○○交給他的，共交了三次給丁○○，總共三
    十六萬元，最後一次才是在我家交十二萬元給他，最後一次是三張票，五萬元現
    金」等語，並有系爭支票兌領資料及證人乙○○於本院前審所提出被告第三次收
    受賄款之錄音帶及譯文在卷可參，次查證人乙○○等與被告丁○○並無私誼，何
    以先後三次共借與被告丁○○三十六萬元，且均未書立任何憑據，於被告未清償
    分文下又接續借貸，均與常情有違，參以被告己○○於調查局訊問時證述：我僅
    聽聞丁○○有向騎樓攤販組頭索取回扣，但索取金額不清楚等語 (詳一七三三二
    號偵查卷第五十五頁），證人乙○○交付之三十六萬元顯係賄款。被告丁○○連
    續向證人乙○○索賄並收受賄賂之行為，應堪認定。至證人陳正中、王傳忠及被
    告丙○○、己○○並未目睹被告丁○○向證人乙○○借錢，所為知悉被告向乙○○借錢的事等語，並不足為有利被告之認定。
三、按被告丁○○係臺中縣太平市第一公有零售市場之管理員，職務掌管之事項為負
    責市場內外環境交通之管理維護，市場行政管理及辦理法定攤位招、出租等業務
    ，係為依據法令從事公務之人員，此有臺中縣太平市公所九十二年十一月十日太
    市建字第○九二○○三四六五四號附卷可稽（本院更(一)卷四三頁），依上開被告
    職掌業務，其所得辦理之攤位招、出租，係以市場內之法定攤位為限，市○○○○道路之一部分，不應設置攤位，以免影響市場交通，而被告並負責該市場行政
    管理及市場內外環境交通管理維護之工作，既明知騎樓不得設攤，與該市場攤
    販自治會會長丙○○、總務己○○共同決定在市場外騎樓違規設攤，雖被告以設
    攤之事，係自治會成立後，為提振市場營運，促進市場商機，始決議要在騎樓設
    置攤位，且有呈報市長同意，由自治會負責招租及收租，所收租金均用於市場開
    支，被告並無經手或參與云云，然查騎樓設攤乃屬違規行為，姑不論太平市市長
    江連福已否認有同意將該市場騎樓劃分攤位出租情事（偵查卷三三五頁），即使
    曾報經市長同意，亦不能因此而由違規轉換為合法攤位，況自治會亦無權自行招
    、出租攤位及收取租金，被告負責該市場之行政管理，對於自治會自有監督之責
    ，證人丙○○亦證陳：「丁○○督導自治委員會」，復稱：「：：：我叫攤位找
    一位組頭出來管理攤位，也規定一年半到二年要更換攤位組頭：：：」等語（本
    院更(一)卷六十四、六十六頁），則自治會為該違規攤位之出租人，有更換組頭之
    權利，而據證人即組頭乙○○於中機組供稱：因係違規攤位，沒有簽訂書面租約
    等語（偵查卷一○一頁反面），則組頭因無契約保障，為求繼續承租經營（無論
    以自己名義或另使用他人名義續租），其對於監督該自治會，決定違規設攤，負
    責該市場行政管理之責之被告丁○○有所索求時，組頭當難不予置理，而遂被告
    之索賄，是被告有違規設攤，明知違背法令，而對於監督之事務，向攤販組頭索
    賄，直接圖自己不法之利益，因而獲得利益之圖利犯行，至為明確。而查貪污治
    罪條例第六條第一項第四款之圖利罪，於九十年十一月七日業經修正公布，須明
    知違背法令，直接或間接圖自己或其他私人不法之利益，因而獲得利益者，始克
    成立，比較修正前後之法律，以修正後之法律有利被告，是核被告所為，係犯修
    正後貪污治罪條例第六條第一項第四款之圖利罪，公訴人認係犯同條例第五條第
    一項第三款之收受賄賂罪，尚有未洽，起訴法條應予變更，本院於審判期日亦已
    告知被告所可能觸犯之此一法條，併此明（本院更(一)卷六十一頁）。被告先後
    三次索賄，犯罪構成要件相同，顯係基於概括犯意反覆為之，為連續犯，依刑法
    第五十六條之規定，以一罪論，並加重其刑。原審雖予被告論科，惟查原審認被
    告僅收取最後一次之賄款十二萬元，又認被告係犯收受賄賂罪，均有未洽，被告
    上訴否認此部分犯罪，雖無理由，然原判決既有可議，即應由本院將原審此部分
    判決撤銷改判，爰審酌被告犯罪之動機、目的、手段及犯後態度等一切情狀，量
    處如主文第二項所示之刑，並依法宣告褫奪公權四年示懲。又被告犯罪所得財物
    三十六萬元，應予追繳沒收，如全部或一部無法追繳時，以其財產抵償之。
四、據上論斷，應依刑事訴訟法第三百六十九條第一項前段、第三百六十四條、第二
    百九十九條第一項前段、第三百條，貪污治罪條例第二條第一項、第六條第一項
    第四款、第十條第一項、第二項、第十七條，刑法第二條第一項前段、第十一條
    前段、第五十六條、第三十七條第二項，判決如主文。
本案經檢察官戊○○到庭執行職務。
中     華     民     國     九十三     年      二      月    二十七     日
                                   臺灣高等法院臺中分院刑事第二庭
                                   　　　審判長法  官  羅  禮  政
                                   　　　　　　法　官　蔡　聰　明
                                   　　　　　　法　官  陳  欣  安
右正本證明與原本無異。
如不服本判決應於收受送達後十日內向本院提出上訴書狀，其未敘述上訴之理由者並
得於提起上訴後十日內向本院補提理由書（均須按他造當事人之人數附繕本）。
                                               書記官  紀 美  鈺
中     華     民     國     九十三     年      三      月      二       日
                                                                        Ｆ
